【裁判字號】    97,上,25
【裁判日期】    970905
【裁判案由】    分割共有物
【裁判全文】
臺灣高等法院花蓮分院民事判決            97年度上字第25號
上  訴  人    丙○○
訴訟代理人    俞建界律師
被  上訴人    乙○○
兼訴訟代理人  甲○○
被  上訴人    丁○○
              黃美嬌    最後
              庚○○
              戊○○
              己○○
上列當事人間請求分割共有物事件，上訴人對於臺灣花蓮地方法
院中華民國97年3月13日96年度訴字第317號第一審判決提起上訴
，本院於民國97年8月22日言詞辯論終結，判決如下：
    主      文
原判決廢棄。
兩造被繼承人林來有所遺坐落花蓮縣花蓮市○○段336 地號（面
積156平方公尺）、同段337地號（面積14平方公尺）土地，准予
兩造各按應有部分1/8，分割為分別共有。
第一、二審訴訟費用由兩造負擔。
    事實及理由
一、被上訴人黃美嬌、丁○○經合法通知，未於言詞辯論期日到
    庭，核無民事訴訟法第386 條所列各款情形，爰依上訴人之
    聲請，由其一造辯論而為判決。
二、上訴人起訴主張：兩造被繼承人林來有於民國96年2月5日死
    亡，所遺有坐落在花蓮縣花蓮市○○段336地號（面積156平
    方公尺）、同段337地號（面積14平方公尺）之土地（以下
    簡稱系爭2筆土地），及現金新台幣（下同）7,000元，現金
    部分業已分配完畢，系爭 2筆土地部分，除已辦理繼承登記
    為公同共有外，並未分割。而本件遺產既未經被繼承人林來
    有禁止繼承人分割遺產，兩造間亦未存有禁止分割約定，復
    無法律上不得分割之事由，本件遺產自得隨時請求分割之。
    爰依民法第1164條及土地登記規則第120條第1項規定，聲請
    被上訴人應協同上訴人就系爭2 筆土地所有權全部，按每人
    1/8 應繼分比例辦理分別共有登記。被上訴人甲○○、乙○
    ○、丁○○於原審表示同意分割，甲○○另陳明上訴人應補
    償其於系爭土地上建築物先前所繳稅金；被上訴人庚○○、
    戊○○、己○○於原審均不同意分割，並聲明駁回上訴人之
    訴；另被上訴人黃美嬌經合法送達，未於言詞辯論期日到庭
    ，亦未提出書狀為任何聲明或陳述。
三、原審判決駁回上訴人之訴後，上訴人提起上訴，補陳理由略
    以：請求辦理分別共有登記，係使原公同關係消滅，另創設
    繼承人各按應有部分對遺產所有權之新共有關係，其性質應
    仍屬分割共有物之處分行為，倘未依土地登記規則第120 條
    第1 項前段規定，先為全體繼承人之利益，申請為公同共有
    之登記，則依民法第759 條之規定，係不得處分該遺產，亦
    即不得逕行請求將該遺產變更為分別共有登記。反之，倘經
    先為全體繼承人之利益，辦理公同共有之繼承登記，自得以
    分割遺產之方式處分該遺產，有最高法院85年台上字第1873
    號裁判要旨可參。又繼承人有數人時，在分割遺產前，各繼
    承人對於遺產全部為公同共有，繼承人得隨時請求分割遺產
    ，但法律上另有規定或契約已有訂定者，不在此限，民法第
    1151條、第1164條分別定有明文，故繼承人欲終止其間之公
    同共有關係，惟有以分割遺產之方式為之。而將遺產之公同
    共有關係終止改為分別共有關係，性質上屬分割遺產方法之
    一，亦有最高法院82年台上字第748 號裁判要旨可供參考。
    依前揭裁判要旨及民法第1164條規定，上訴人自得隨時請求
    分割遺產，並以分割遺產方式，將該遺產之公同共有關係終
    止，改為分別共有關係。並聲明：原判決廢棄；廢棄部分，
    請求判命兩造之被繼承人林來有之遺產即系爭2 筆土地准予
    分割，分割方法為兩造各按1/8 比例分別共有。被上訴人甲
    ○○、乙○○於上訴審陳明不願分割系爭2 筆土地，聲明駁
    回上訴；被上訴人庚○○、戊○○、己○○則均同意分割，
    願依兩造每人各1/8比例分別共有系爭2筆土地；被上訴人丁
    ○○、黃美嬌均未於言詞辯論期日到庭，亦未提出書狀為聲
    明或陳述。
四、本院之判斷
（一）查兩造被繼承人林來有於96年2月5日死亡，遺有系爭2 筆
      土地及現金7,000元，兩造對於林來有遺產之應繼分均為1
      /8，其中現金部分已分配完畢，系爭2 筆土地則已辦理公
      同共有之繼承登記等情，有土地登記謄本（原審卷第8 至
      13頁）、繼承系統表（原審卷第77頁）、戶籍謄本暨登記
      簿（原審卷第16至23頁、第40至46頁）、遺產稅繳清證明
      書（原審卷第24頁）等在卷可按，堪信為真實。
（二）按繼承人有數人時，在分割遺產前，各繼承人對遺產全部
      ，為公同共有，民法第1151條所明定。次按繼承人得隨時
      請求分割遺產，但法律另有規定或契約另有訂定者，不在
      此限，同法第1164條亦有明文。此即同法第828條第2項「
      公同共有物之處分，及其他之權利行使，應得公同共有人
      全體同意」之特別規定。換言之，公同共有財產，在公同
      共有關係存續中，原則上不分割公同共有財產，以維持公
      同關係之繼續，但因繼承原因而對遺產全部為公同共有，
      並無積極使公同共有關係永久存續之意思，亦即在無被繼
      承人以遺囑禁止繼承人分割遺產或共同繼承人依契約約定
      不分割遺產而欲繼續其公同共有關係之情形外，均不禁止
      遺產之分割，以利於交易之流通。本件兩造被繼承人林來
      有所遺系爭2 筆土地，因繼承人黃美嬌遷居國外住居所不
      明，及部分被繼承人不同意分割，致無法協議分割乙節，
      有被上訴人黃美嬌訴訟文書不能送達事由報告書及戶籍謄
      本記事可稽（原審卷第43、54頁），並經上訴人及被上訴
      人甲○○、乙○○、庚○○、戊○○、己○○各自陳明在
      卷，上訴人依民法第1164條規定，請求分割遺產，洵屬有
      據。
（三）次按終止遺產之公同共有關係，應以分割方式為之，將遺
      產之公同共有關係終止改為分別共有關係，性質上屬分割
      遺產方法之一，而共有物之分割並無土地法第34條之1第1
      項之適用（最高法院74年台上字第2561號判例參照）。雖
      民法第828條第2 項規定，公同共有物之處分 ，應得公同
      共有人全體之同意，惟此乃指協議分割之情形。上訴人主
      張願分割系爭2 筆土地以消滅公同共有關係，在原審為被
      上訴人庚○○、戊○○、己○○反對，上訴後則為被上訴
      人林亮治、乙○○所拒，兩造顯無法協議分割系爭2 筆土
      地為分別共有，故僅有裁判分割一途。查系爭2 筆土地上
      有被上訴人甲○○所有花蓮市○○段733 建號建物（門牌
      ：花蓮市○○路501號）、訴外人陳進村所有同段754建號
      建物（門牌：同市○○路501-1 號）、被上訴人乙○○、
      庚○○、己○○、戊○○及訴外人林世懋分別所有同段75
      5建號建物（門牌：同市○○路501-2號）等，有前開建物
      登記謄本、建築改良物登記簿在卷可參。本院斟酌系爭2
      筆土地上存有繼承人以外陳進村所有及林世懋共有之建物
      ，若為原物分割，無使土地與建築物所有人合而為一而得
      區分所有，若為變價分割，亦將使包含被上訴人甲○○、
      乙○○、庚○○、己○○、戊○○之地上建物所有人處於
      不安之狀態。且無論上訴人主張分割為分別共有，抑或部
      分上訴人截然的反對消滅公同共有關係，皆未請求將系爭
      2 筆土地消滅共有關係而變更為單獨所有，是以將公同共
      有關係變更為分別共有關係，就兩造已對遺產之公同共有
      關係產生不信賴之狀態，而使之繼續保持共有關係等情，
      相較於原物或變價分割，毋寧係較屬公平、合理、妥適之
      分割方法，亦較能符合當事人訴訟上之信賴。故上訴人請
      求各依兩造法定之應繼分1/8比例分別共有系爭2筆土地，
      為有理由。
五、綜上所述，上訴人本於民法第1164條規定請求分割遺產，將
    系爭2 筆土地自公同共有關係變更為分別共有關係，應予准
    許。原審為上訴人敗訴之判決，與繼承人得隨時請求分割遺
    產之立法本旨有悖。上訴意旨指摘原判決不當，求予廢棄改
    判，為有理由，爰由本院予以廢棄改判，如主文第2項所示
    。
六、據上論結，本件上訴為有理由，依民事訴訟法第450條、第
    80條之1、第85條第1項、第463條、第385條第1項、第2項，
    判決如主文。
中    華    民    國    97    年    9    月     5     日
                            民事庭審判長法  官  謝志揚
                                        法  官  賴淳良
                                        法  官  劉雪惠
以上正本係照原本作成。
如不服本判決，應於收受送達後20日內向本院提出上訴書狀，其
未表明上訴理由者，應於提出上訴後20日內向本院補提理由書狀
（均須按他造當事人之人數附繕本）上訴時應提出委任律師或具
有律師資格之人之委任狀；委任有律師資格者，另應附具律師資
格證書及釋明委任人與受任人有民事訴訟法第466條之1第1項但
書或第2項（詳附註）所定關係之釋明文書影本。
                                        書記官  李德霞
中    華    民    國    97    年    9    月     5     日


司法院資訊處製作；財團法人民間司法改革基金會備份。
